【裁判字號】    99,抗,195
【裁判日期】    990224
【裁判案由】    支付命令
【裁判全文】
臺灣高等法院民事裁定                   99年度抗字第195號
抗  告  人  甲○○
相  對  人  乙○○
上列當事人間支付命令事件，抗告人對於中華民國98年12月30日
臺灣桃園地方法院98年度再字第10號裁定提起抗告，本院裁定如
下：
    主  文
原裁定廢棄。
    理  由
一、抗告人於原法院提起再審之訴及本院抗告意旨略以：原法院
    98年度司促字第21360號支付命令（下稱系爭支付命令），
    雖經原法院於民國98年8月20日核發確定證明書予相對人，
    惟抗告人並未收受系爭支付命令，無法於20日不變期間內提
    出異議，嗣於同年9月22日收受原法院民事執行處98年9月4
    日桃院永98司執三字第53351號函始知系爭支付命令有民事
    訴訟法第496條第1項第1、10、11、13款規定之再審事由，
    乃於同年10月6日向原法院提起再審之訴，詎原法院竟裁定
    駁回抗告人再審之訴，自有未洽，爰提起抗告，請求廢棄原
    裁定等語。
二、按「債務人對於支付命令未於法定期間合法提出異議者，支
    付命令與確定判決有同一之效力。前項支付命令有第496條
    第1項之情形者，得提起再審之訴，並以原支付命令之聲請
    ，視為起訴。」民事訴訟法第521條定有明文。次按民事訴
    訟之再審程序，係對於已確定之判決聲明不服，原訴訟程序
    已因確定判決而訴訟繫屬消滅，其程序係由不服該確定判決
    之當事人，以提起「再審之訴」之方法行之，形式上為新開
    始之起訴程序，即以提起訴訟法上形成之訴之方法，對於確
    定判決聲明不服。又既係以起訴方法行之，則受理再審之訴
    之法院，無論係何一審級，均應依起訴之程序，審究其起訴
    在程序上是否合法。而有關再審程序之合法要件，除仍適用
    一般起訴程序即民事訴訟法第249條規範之合法要件外，再
    審之訴並有其特別合法要件，例如：再審之訴之起訴狀是否
    符合同法第501條之法定程式；再審之訴之提起有無逾越同
    法第500條第1項規定30日之不變期間等。該不變期間之起算
    ，依同法第500條第2項規定，應自判決確定時起算，判決於
    送達前確定者，自送達時起算；其再審之理由發生或知悉在
    後者，均自知悉時起算。但自判決確定後已逾5年者，不得
    提起，以第496條第1項第5款、第6款或第12款情形為再審之
    理由者，不適用前項但書之規定。又再審訴訟程序，法院審
    判應分3個階段：第1階段，應審查訴之合法要件，如不合法
    ，法院應以「裁定」駁回；第2階段，如起訴已備合法要件
    ，應進而審查再審之訴有無再審理由，於判決前，除再審之
    訴顯無理由，得不經言詞辯論，逕予判決駁回外，應行言詞
    辯論程序，法院審查結果如認再審之訴無再審理由，則應以
    「判決」駁回，不得以「裁定」駁回；第3階段，於認再審
    之訴有再審理由時，即應為「本案」有無理由之判決。
三、經查：
（一）依原裁定理由欄第二項之（一）所載意旨，原法院認：系
      爭支付命令業經合法送達予抗告人，且系爭支付命令已於
      98年8月20日確定，而抗告人遲至98年10月6日始提起本件
      再審之訴，顯已逾30日不變期間，是抗告人提起本件再審
      之訴，顯不合法等語，此有原裁定可按（參閱該裁定第3
      至5頁），惟原裁定就抗告人主張伊係於98年9月22日收受
      原法院民事執行處98年9月4日桃院永98司執三字第53351
      號函始知系爭支付命令有民事訴訟法第496條第1項第1、1
      0、11、13款規定之再審事由乙節均未置論，則揆諸上開
      二有關民事訴訟法第500條第2項規定之說明，抗告人提起
      本件再審之訴，是否已逾30日不變期間而為不合法，已有
      疑義。
（二）又依原裁定理由欄第二項之（二）所載意旨，原法院係認
      ：抗告人提起再審之訴，核與民事訴訟法第496條第1項第
      1款（即原裁定於上開理由欄論述之系爭支付命令無適用
      法規顯有錯誤之情形）、第13款規定之再審要件不符，然
      於上開理由欄第三項之結論欄，則又認抗告人提起本件再
      審之訴，並無理由等語，且援引民事訴訟法第502條第1項
      規定（即再審之訴不合法者，法院應以裁定駁回之）為據
      ，亦有該裁定可憑（參閱該裁定第5至7頁）。足見，原法
      院除認抗告人提起再審之訴不合法外，亦同時認抗告人提
      起再審之訴並無理由，然未依前開二有關再審之訴，法院
      審查結果如認再審之訴無再審理由者，應以「判決」駁回
      之說明，抗告人提起再審之訴無理由時，應以「判決」駁
      回抗告人提起之再審之訴，而逕以「裁定」駁回抗告人提
      起之再審之訴，自非適法。
（三）綜上，抗告意旨指摘原裁定不當，聲明廢棄，為有理由。
      又原法院究以「判決」或「裁定」為之，涉及兩造訴訟程
      序救濟之權益，亦影響本院於第二審應進行之程序，於原
      法院為妥適裁判前，本院無從自為裁判。從而，應由本院
      將原裁定廢棄發回原法院，另為適當之處理。
四、據上論結，本件抗告為有理由，爰裁定如主文。
中    華    民    國    99    年    2     月    24    日
                  民事第十二庭
                      審判長法  官  陳駿璧
                            法  官  李媛蝯
                            法  官  陳邦豪
正本係照原本作成。
本裁定除以適用法規顯有錯誤為理由外，不得再抗告。如提起再
抗告，應於收受後10日內委任律師為代理人向本院提出再抗告狀
。並繳納再抗告費新台幣１千元。
中    華    民    國    99    年    2     月    24    日
                            書記官  李佳樺

司法院資訊處製作；財團法人民間司法改革基金會備份。
